【裁判字號】    89,竹簡,492
【裁判日期】    900320
【裁判案由】    給付會款
【裁判全文】
臺灣新竹地方法院民事判決  八十九年度竹簡字第四九二號
    原      告    甲○○
    被      告    乙○○
    兼右一人
    訴訟代理人    丙○○  住新.
右當事人間給付會款事件，本院判決如左：
    主      文
原告之訴駁回。
訴訟費用由原告負擔。
    事實及理由
一、原告之聲明：求為判決（一）被告應連帶給付原告新台幣（下同）九萬九千七百
    二十六元及自民國（下同）八十九年十二月三日起至清償日止，按年息百分之五
    計算之利息。（二）被告應連帶給付原告四萬零三百元。
二、事實摘要：
（一）原告主張被告丙○○於八十八年二月間加入原告所招募之自八十八年二月五日
      起至九十年五月五日止之互助會，為該互助會之會員，約定每會會款為二萬元
      ，採用外標制，底標為一千四百元，並於每月五日開標，會款則於開標後三日
      內付清，被告丙○○則參加一會，嗣於八十八年四月間以三千一百元得標，並
      已向原告領得標得之會款（含被告當月已繳會款）計五十六萬五千六百元，是
      依據前開互助會契約約定，被告即應自八十八年五月間起至九十年五月五日會
      期結束止，按月給付原告死會會款二萬三千一百元，惟查被告丙○○自八十九
      年五月份起，即未按月給付前開死會會款，嗣被告丙○○、乙○○二人於八十
      九年五月四日主動邀集原告簽訂協議書，惟又於八十九年五月六日以存證信函
      通知前開所為之協議無效，並於八十九年五月十二日邀集原告及其他債權人另
      立協議書；而依據前開另立之協議書第二項後段約定，出售不動產餘額四十萬
      元，應於過戶完成後支付原告及其他債權人按比例分配，惟被告二人於簽訂前
      開協議後六日即八十九年五月十八日業將其坐落苗栗縣頭份鎮之不動產出售他
      人並辦理所有權移轉登記後，竟未知會原告及其他債權人，且未提出所出售之
      不動產餘額給原告，被告二人顯係違反前開協議書之約定；另依常情，被告二
      人在簽訂前開協議書時，顯已尋妥買主，知悉前開出售頭份之不動產並無餘額
      ，卻於協議時向原告等表示會有餘額供分配，足見被告二人顯係違反誠信原則
      ，且已存欺瞞原告及其他債權人之意自明。又兩造簽訂前開協議書第二條之真
      意，係只要被告將其頭份房地順利出售，縱令出售餘額未達四十萬元，被告仍
      應立即補足，只有在第四條約定之無法出售或遭法院拍賣無法收取餘額時，始
      應在九十一年十二月三日前補足，從而被告之所辯出售要達四百萬元以上始做
      分配云云，自不足採。又被告雖辯稱前開出售頭份房地並無餘額云云，惟查被
      告所清償二十八萬四千零三十元部分之日期為八十九年六月五日，而頭份房地
      之移轉登記日期為八十九年五月三十日，顯係被告另行以出售房地之餘額多清
      償屬於其所有新竹房地之貸款，使其新竹房地之貸款僅餘一百一十四萬餘元，
      從而前開餘款自應為分配。又被告丙○○本應給付原告積欠之會款三十萬零三
      百元（23100x13=300300），因被告二人於協議時請求返還二十六萬元，然被
      告二人卻違反契約誠信原則，致令原告對被告有日後難執行之虞，從而被告二
      人自應一次給付原告二十六萬元，並依互助會約定給付原告會款利息四萬零三
      百元，茲因原告提起本件訴訟後，被告二人已於八十九年十二月四日給付十六
      萬零二百七十四元，故前開會款本金部分尚餘九萬九千七百二十六元未給付；
      又查依據協議書約定，被告丙○○本應於八十九年十二月三日前辦妥退休，且
      應設立臺灣銀行退休金專戶，將印章及存摺分別交由原告及訴外人黃碧孌保管
      ，惟被告丙○○卻未依約履行，另就其他債權人依據前開協議書所得向被告請
      求給付之會款本金，被告亦未依約給付，而前開債權人中屬於黃碧孌、謝美嬌
      請求部分，亦有原告得以分配之四十萬元，是雖被告二人已清償十六萬零二百
      七十四元，仍顯已違反協議書之約定等情。
（二）被告二人則以近年來因經濟不景氣，致被告丙○○所召集之互助會因會員范燕
      寶無法繳費而倒會積欠會款一百七十二萬八千六百五十元、另會員莊秋妹、余
      菊妹等亦積欠被告丙○○一百零三萬九千四百五十元及三十六萬四千元，而須
      自行負擔該會員之會款，終致被告丙○○所參加以原告為會首之前開互助會，
      自八十九年五月間起亦無法按期支付，而被告丙○○所起之互助會亦停止進行
      ；惟被告二人於前開互助會無法繳款後，業已與原告及其他債權人於八十九年
      五月十二日達成償還協議，其中屬於原告部分，係以二十六萬元達成和解，其
      中十六萬零二百七十四元部分，約定係於八十九年十二月三日清償，而被告亦
      已依約給付，至於其餘部分則尚未到期，原告請求被告二人履行該項協議，自
      屬無據。另協議書第二條固有約定，被告出售苗栗縣頭份鎮房地之餘額四十萬
      元，應於移轉登記完成後支付原告及其餘債權人，惟該項約定係指如出售之價
      格超過四百萬元，則能將其中四十萬元拿出分配，或至少有餘額，始交付原告
      及其他債權人，且參諸第四條亦約定前開之不動產如無法賣出，或遭法院拍賣
      無法收到扣除抵押貸款餘額四十萬元，應於九十一年十二月三日前補足差額四
      十萬元支付原告及其他債權人，亦明並非出售即要分配前開四十萬元之餘額；
      茲因近年景氣不佳，房地產均下跌而乏人問津，被告原本希望就前開房地能出
      售較高價額，亦曾有一位買主願以四百二十萬元之價格購買，故簽訂協議書時
      始認知有餘額可清償，惟其後因該買主本身現金不足，考量如須另行貸款不划
      算，以致未能成交，惟因前開景氣因素加以巨額貸款之利息無法支付，加以被
      告丙○○因手術開刀急需用錢，以致係以清償銀行貸款餘額之價格出售，並非
      簽訂協議書當時即知出售該不動產無餘額。至於前開出售之三百六十萬元，其
      中三百四十萬餘元用以清償向第一商業銀行之貸款，其餘則用以支付交屋前之
      修繕費用、仲介費、增值稅、代書費、搬遷費等，故事實上並無餘額，而如果
      當時被告未將不動產出售，目前出售則連銀行貸款之金額均無法清償，而協議
      書亦無約定被告出售前開不動產時要通知原告及其他債權人，是前開應補足之
      差額，被告僅須在九十一年十二月三日前補齊即可，而此部分既尚未到期，原
      告亦無從請求；又被告向第一商業銀行所積欠之四筆貸款，均係以新竹及頭份
      之不動產作為擔保，亦即屬於聯貸，因此並無從區分何筆貸款屬於頭份房地之
      貸款，何筆屬於新竹市房地之貸款，嗣係因被告將前開頭份房地出售後，始由
      該銀行劃分各自之貸款；是被告既未違約，尚欠原告之部分亦尚未到期，從而
      原告本件起訴顯不合法。又被告所有坐落於新竹市之房地，雖有從向第一商業
      銀行（東門分行）貸款轉至向萬泰商業銀行貸款，惟此係因第一商業銀行（東
      門分行）之貸款利率較高，且清償貸款之資金係由萬泰商業銀行先行代為清償
      再辦理貸款，與前開頭份房地之出售並無關連，是原告主張被告係以出售前開
      頭份房地之價款清償新竹市房地之部分貸款云云，與事實不符，自不足採。又
      查兩造既已另簽訂協議，原告卻又再以互助會契約為訴訟標的，亦不合法，被
      告二人亦不同意，從而原告另依據互助會法律關係請求給付前開所欠之金額及
      另行追加會款利息四萬零三百元云云，亦不足採。至於公務員退休優惠存款與
      普通存款有別，必須退休後取得支票再向銀行另行開戶，被告丙○○因尚未取
      得退休支票，故無法辦理開戶，並非已辦理而拒不將存摺印章交予黃碧孌等人
      保管等情置辯。
三、程序方面：
（一）按訴狀送達後，原告固不得將原訴變更或追加他訴，但請求之基礎事實同一及
      不甚礙被告之防禦及訴訟之終結者，不在此限，民事訴訟法第二百五十五條第
      一項第二、七款分別定有明文。經查本件原告起訴時即已主張被告丙○○積欠
      其會款（含利息）三十萬零三百元，因被告二人違反協議書之規定，應一次給
      付二十六萬元之會款本金，另應依互助會約定給付四萬零三百元之標息，惟因
      考量被告之處境，始先行請求被告給付前開二十六萬元之部分等情，雖原告於
      本件訴訟又本於互助會法律關係追加請求被告二人連帶給付前開四萬零三百元
      之利息，而屬訴之追加，然查原告此部分請求之基礎事實與起訴所主張者係屬
      同一，且因起訴時原告即已論及，亦無礙被告之防禦及訴訟之終結，是被告縱
      就此訴之追加不同意，依法自應准許，合先敘明。
（二）次按和解之本質，究為創設，抑為認定，應依和解契約之內容定之；當事人以
      他種之法律關係或以單純無因性之債務約束等，替代原有之法律關係時，屬於
      創設；否則，以原來而明確之法律關係為基礎而成立和解時，則屬認定（最高
      法院七十七年度第十九次民事庭會議決議參照）。查本件兩造簽訂之協議書係
      記載「雙方因互助會發生債權債務關係，經雙方協議條件如左」等語，而本件
      本係因被告丙○○參加原告所起互助會無法繳款後所生爭執，進而所為之協議
      ，足見原告與被告丙○○部分係就原本互助會契約所生糾紛成立和解，亦即係
      以原來明確之法律關係即互助會契約之法律關係為基礎而成立之和解，應認僅
      有認定之效力，是原告自非不得本於原本之互助會契約法律關係訴請被告丙○
      ○為給付，從而原告於本件訴訟過程補充仍依據互助會法律關係請求，並非為
      訴之變更，被告抗辯原告前開係屬訴之變更，而不同意云云，尚屬誤會。
四、得心證之理由：
（一）原告主張被告丙○○於八十八年二月間加入原告所招募之互助會，約定每會會
      款為二萬元，採用外標制，被告丙○○有參加一會，並於八十八年四月間以三
      千一百元得標及向原告領得標得之會款五十六萬五千六百元，被告丙○○即應
      依據前開互助會契約約定，自八十八年五月間起至九十年五月五日會期結束止
      ，按月給付原告死會會款二萬三千一百元，亦即至九十年五月五日止，惟查被
      告丙○○自八十九年五月份起即未按月給付死會會款，迄至會期結束止尚積欠
      原告共計三十萬零四百元之會款，嗣被告丙○○、乙○○二人於八十九年五月
      十二日邀集原告及其他債權人簽訂協議書，被告二人願以二十六萬元與原告達
      成協議，其中十六萬零二百七十四元，由被告丙○○將領得之退休金於八十九
      年十二月三日前支付，另就出售被告二人不動產餘額四十萬元，亦應於過戶完
      成後支付原告及其他債權人按比例分配，嗣被告二人並於簽訂前開協議後六日
      即八十九年五月十八日將其坐落苗栗縣頭份鎮之不動產出售他人並辦理所有權
      移轉登記之事實，業據提出互助會約定書、互助會會員名冊、互助會會員名單
      、互助會得標單、匯款單、協議書各一份、土地登記謄本四份、建物登記謄本
      二份等為證，亦為被告所不爭執，自堪信原告此部分之主張為真實。惟原告主
      張被告二人出售前開頭份之房地應有餘額，自應提出分配給原告，且依前開協
      議書約定之真意，應指無論有無餘額，只要被告出售所有之不動產並辦理所有
      權移轉登記完成，被告即應依約將四十萬元分配原告及各債權人，又因被告出
      售前開不動產並未告知原告及其他債權人，顯有違誠實信用原則，因此原告自
      得依據原本互助會契約約定請求被告二人連帶給付積欠之會款九萬九千七百二
      十六元及會款利息四萬零三百元云云，而被告則辯稱前開出售頭份之房地並無
      餘額，而依前開協議書之約定，係指出售之不動產餘額達四十萬元，始提出分
      配，否則應至九十一年十二月三日前補足差額四十萬元交付原告及其他債權人
      分配即可，又因兩造既已簽訂協議書，就原告部分係以二十六萬元達成和解，
      原告自不能再依據原本之互助會契約請求被告給付會款利息四萬零三百元等情
      ，從而本件所應審究者為：１、前開協議書所稱之「處理不動產餘額四十萬元
      」之真意為何。２、被告二人出售前開頭份房地之不動產究竟有無餘額，如有
      餘額，茍不足四十萬元，是否應交付給原告及其他債權人分配。３、原告就被
      告原本應給付之得標死會款利息四萬零三百元，是否仍得請求。
（二）原告固主張被告二人就前開頭份房地只要順利出售，縱令並無出售餘額，被告
      仍應提出四十萬元供原告及其他債權人分配云云；惟此為被告所否認，原告就
      此亦未舉證以為證明；查兩造簽訂之前開協議書之第一條係約定被告二人應將
      處理不動產餘額四十萬元無條件交由原告及該協議書之其他債權人按比例分配
      ；第二條後段係約定前開出售不動產餘額四十萬元，應於過戶完成後支付原告
      及其他債權人；第四條則係約定前開不動產處理部分如無法賣出或遭到法院拍
      賣無法收到扣除抵押貸款餘額四十萬元，被告二人亦應設法於九十一年十二月
      三日前補足差額四十萬元交予原告及其他債權人等情，此有前開協議書在卷可
      按。則參照前開協議書各項約定，就如出售前開不動產並無餘額，或出售之餘
      額未及四十萬元時，並無明確約定應如何處理，自應參諸前開協議書之整體約
      定意旨以為解釋；而查前開各項約定均明載為「不動產餘額」，足見從前開立
      約之文義觀之，處理之不動產要有餘額，否則在前開九十一年十二月三日之給
      付期限屆至前，並無分配之問題；另茍原告及其他債權人於簽訂前開協議書時
      係認為前開出售不動產會有餘額且在短期內可為分配，衡情自應就出售之底價
      及期限為約定，惟前開協議書亦未就此為任何約定；又原告既不爭執被告得自
      行銷售前開不動產，則就不動產如銷售無餘額仍應提出四十萬元為分配乙節，
      衡情亦應加以約定，何以亦未就此無任何約定，均與常情不符。次查本件被告
      二人在與原告等人簽訂協議書時，其資力狀況已屬不佳，並已無法依約給付每
      月之死會款，另被告二人所有位於苗栗縣頭份鎮及新竹市之不動產均向金融機
      構設定抵押貸款，而其貸款之總額迄至八十九年五月十八日止之貸款餘額為四
      百五十七萬四千四百四十一元等情，此為原告所不爭執；而基於前開協議書之
      約定，如所有之不動產遭致法院拍賣致無法收到餘額四十萬元時，係約定被告
      二人應於九十一年十二月三日補足等情，足見兩造在簽訂前開協議書時已預見
      當時被告二人可能無力持續給付前開不動產之抵押貸款本息而遭致貸款銀行聲
      請法院進行拍賣，亦有預見就前開約定之不動產餘額可能因實際無餘額或無法
      售出而須待九十一年十二月三日始能自被告處獲得而受分配；且被告二人前開
      不動產，一旦設定抵押銀行聲請法院拍賣，則被告二人前開二處之不動產均將
      進行拍賣程序，而因目前經濟不景氣，加以不動產之交易冷淡，前開拍賣後在
      支付執行費用、相關稅捐及清償銀行之貸款、利息、違約金後，衡情將無餘款
      可供分配，此時被告所負之義務亦僅係於九十一年十二月三日補足四十萬元即
      可，則在被告二人正常出售不動產，茍無任何意圖詐害原告等債權人之債權情
      形下，如此部分出售並無餘額，顯亦應解為係至九十一年十二月三日前補足即
      可；否則被告二人自可不將前開不動產出售，而在連續數期未依約繳款後，由
      貸款之銀行行使抵押權聲請法院拍賣，以免反而因此喪失可於九十一年十二月
      三日前還款之期限利益，從而前開就被告所有之不動產無論以何方式處理，均
      應以有餘額之前提下，始提出分配，如無餘額或出售之餘額不足四十萬元時，
      則應至九十一年十二月三日補足。
（三）本件被告出售之不動產既係在有餘額之情形下始分配，則次應審究者為被告出
      售前開頭份之房地究有無餘額可供分配。被告辯稱就前開頭份房地係以三百六
      十萬元出售，其中三百四十萬餘元用以清償向第一商業銀行之貸款，其餘則用
      以支付交屋前之修繕費用、仲介費、增值稅、代書費、搬遷費等，故事實上並
      無餘額等情，業據提出修繕費用單據、仲介費用收據、代書服務收費明細表、
      搬遷費收據、土地增值稅繳款書等為證，復有第一商業銀行東門分行檢附之放
      款戶授信明細查詢單在卷可按，亦為原告所不爭執，自堪信原告此部分之主張
      為真實。原告雖主張被告所清償銀行貸款中之二十八萬四千零三十元部分，其
      清償日期為八十九年六月五日，顯係被告另行以出售房地之餘額所多清償屬於
      其所有新竹房地之貸款云云。惟查被告丙○○就其所有之前開頭份房地提供第
      一商業銀行（東門分行）設定最高限額四百二十萬元之最高限額抵押權，另被
      告乙○○則以坐落新竹市○○段八三六地號及其上一六三建號建物，提供同家
      銀行設定一百四十一萬元之最高限額抵押權，而上開不動產共同作為被告乙○
      ○向該行貸款之擔保，嗣被告乙○○陸續向貸款一百四十萬元、六十七萬元、
      一百五十萬元、一百二十萬元、一百萬元，至八十九年五月十八日止貸款餘額
      尚有四百五十七萬四千四百四十一元；而被告丙○○就前開頭份房地辦理塗銷
      最高限額抵押權時，係清償Ａ、本金四十五萬七千四百四十六元，Ｂ、本金一
      百四十七萬元，Ｃ、本金一百一十九萬六千五百三十二元，Ｄ、部分本金二十
      八萬四千零三十元，而上開金額均係於八十九年六月五日清償，並由該行於八
      十九年六月七日發清償證明，嗣於八十九年六月十二日向苗栗縣頭份地政事務
      所辦理清償登記等情，有第一商業銀行東門分行八十九年十一月二十日一銀東
      門字第二０一號、八十九年十二月十四日一銀東門字第二一五號、九十年一月
      二日一銀東門字第二號函及所附之授信明細查詢單、苗栗縣頭份地政事務所九
      十年一月三日頭地所一字第００一四號函等在卷可按，足見被告二人所有前開
      坐落於新竹市及苗栗縣頭份鎮之房地係共同作為被告乙○○向第一商業銀行（
      東門分行）借款之擔保，並無區分何處之不動產係為何筆借款之擔保，且被告
      丙○○就前開頭份房地清償貸款塗銷抵押權設定登記時，係就被告乙○○五筆
      借款中之三筆借款餘額全部及一筆借款之餘額部分（即原告所稱之二十八萬四
      千零三十元）於同日清償，再行向頭份地政事務所辦理塗銷抵押權登記自明，
      從而原告前開主張所清償貸款中之二十八萬四千零三十元部分係於清償頭份房
      地塗銷抵押權後再另行多清償屬於被告另坐落於新竹市之前開不動產之抵押貸
      款，自屬於出售頭份不動產之餘額云云，自與實情不符，而不足採。被告又辯
      稱前開出售頭份房地之價金三百六十萬元，其中除清償第一商業銀行之貸款外
      ，其餘分別用以修繕費用九萬六千元、仲介費用六萬元、代書費用三千元、搬
      遷費用二萬元、二筆土地增值稅一萬九千二百五十一元、二千一百七十一元等
      ，亦據提出修繕費用單據、仲介費用收據、代書服務收費明細表、搬遷費收據
      、土地增值稅繳款書等為證，原告就上開資料之真正亦不爭執，而出售房屋之
      前為能順利成交，因此將建物為簡易之修繕、粉刷，亦符合不動產交易之常情
      ，至其餘部分亦均屬於出賣人應負擔之範圍，而計前開各項金額為二十萬零四
      百二十二元，再加上清償第一商業銀行貸款之金額合計三百四十萬八千零八元
      ，其總金額已逾三百六十萬元，從而被告辯稱出售前開頭份房地並無餘額等情
      ，尚屬可採。從而前開出售頭份房地既無餘額，則在九十一年十二月三日給付
      期限屆至之前，原告自無從請求被告給付該部分四十萬元中其所得按比例分配
      之金額。
（四）原告雖另主張被告二人於簽訂前開協議後六日即將前開頭份之房地出售他人，
      足見在簽訂前開協議書時，被告二人顯已尋妥買主，知悉前開出售頭份不動產
      並無餘額，卻於協議時向原告等表示已找到買主確有餘額供分配，且出售後又
      未告知原告及其他債權人，足見被告二人顯係違反誠信原則，而有詐欺之行為
      云云。查被告否認在簽訂前開協議時即知悉出售頭份房地已無餘額，僅因貸款
      之利息沉重，始不得不儘速處理不動產，至於未通知原告及其他債權人，乃係
      因並無餘額，且協議書亦未約定應予通知等情。查原告就被告二人於簽約時即
      已知悉出售頭份不動產已無餘額之事實，並未舉證以為證明；且查茍如原告所
      述當時被告有表明確有餘額可供分配，而其等亦認知應可就出售前開之不動產
      餘額獲得分配云云，則何以前開協議書第四條就前開不動產處理部分，係約定
      如無法賣出或遭到法院拍賣無法收到扣除抵押貸款餘額四十萬元，被告二人亦
      應設法於九十一年十二月三日前補足差額四十萬元交予原告及其他債權人等語
      ，足見原告之主張亦與常情不符。復基於前述，被告丙○○既已因無力支付原
      告及其他債權人之互助會款而倒會，加以被告乙○○就前開不動產又設定多筆
      之抵押貸款，則在每月銀行抵押貸款之沉重本息壓力下，茍未能將其中部分貸
      款清償，因被告前開坐落新竹及苗栗頭份之房地係共同擔保上開五筆貸款，則
      衡情必將因無法依約繳款而使被告二人前開二處之房地均遭第一商業銀行聲請
      法院拍賣，而如被告二人之不動產遭致拍賣，因拍賣之金額尚須支付執行費用
      、相關稅捐及清償被告乙○○積欠之本金、利息、違約金，在目前經濟不景氣
      及不動產交易行情低迷之情況下，衡情將進行一段期間之拍賣，屆時拍定時將
      無餘額可供原告及其他債權人分配，且因被告二人之前開不動產遭致拍賣，其
      二人之信用亦將受到嚴重影響，使其二人更難以獲取相關之資金，以使各債權
      人獲償，則被告二人前開儘速將頭份房地處理並將大部分貸款清償塗銷抵押，
      使其所餘之貸款為被告二人所能依約按期給付之能力範圍，並將其心力用於安
      定之工作，穩定其信用，並追償其債務人積欠之債務，從而獲得更多資金以清
      償其對原告及其他債權人之債權，此項做法亦難謂究有何施行詐術或違反誠實
      信用原則；另就原告部分，被告亦已於八十九年十二月四日將原告應獲分配之
      十六萬零二百七十四元匯款入原告之帳戶，亦為原告所自認，是就原告部分，
      被告二人亦已依約履行；原告雖主張就其他債權人，被告並未依約給付等情，
      此部分所述縱屬真實，亦屬於其他債權人得否依據前開協議書向被告請求之問
      題。原告雖又主張被告丙○○應於退休時設立台銀退休金專戶，同時將專戶印
      章及存摺交由原告及訴外人黃碧孌保管，惟其並未依約履行，且被告給付前開
      屬於其獲分配之十六萬零二百七十四元，應於八十九年十二月三日之前，卻於
      八十九年十二月四日始給付云云；被告則辯稱因公務員退休優惠存款與普通存
      款有別，必須退休後取得支票再向銀行另行開戶，因被告丙○○尚未取得退休
      支票，故此開戶無法辦理，並非故不交付存摺及印章予原告及訴外人黃碧孌保
      管等情；查原告對於被告丙○○退休得支領之退休金業已領取並設立台銀帳戶
      之事實，並未舉證以為證明，從而被告縱未將存摺及印章交付，是否即謂其已
      違反前開協議書之約定，已非無疑；且依前開協議書之約定，無論被告丙○○
      係採取何種方式退休，均同意於八十九年十二月三日前籌足三百六十萬元交付
      原告及其他債權人依據該協議書第一條之約定分配（原告部分即可分配前開已
      取得之十六萬零二百七十四元），此觀協議書之第二條約定自明，是如被告二
      人縱採其他方式退休或尚未支領一次退休金之支票而未能開戶，原告及其他債
      權人亦得本於前開協議書第二條之約定處理；次查原告就前開三百六十萬元退
      休金部分可獲分配之金額，亦均已獲償，從而原告自不得再以被告未交付存摺
      、印章為由，而主張請求被告給付其餘未到期之款項。又查八十九年十二月三
      日係屬週日，則參諸民法第一百二十二條之規定，被告於週日休息日之次日給
      付原告其應獲分配之款項，亦於法無違，是原告此部分之主張亦不足採。
（五）基於前述，本件被告二人出售頭份房地既無餘額，則依據協議書第四條之約定
      ，被告二人僅須於九十一年十二月三日前提出四十萬元供原告及其他債權人按
      第一條約定之比例為分配，而此部分之給付期限顯尚未屆至；另就原告其餘可
      獲分配之部分，依據協議書第五條約定，係於一百零四年十二月三日前付清，
      其給付期限亦未屆至，是就原告其餘可獲分配之款項（即除十六萬零二百七十
      四元外），其給付期限均未屆至，亦即其性質均屬於將來之給付，而本院經闡
      明後，原告就前開未到期之合計九萬九千七百二十六元仍主張均係請求為現在
      之給付，則因該部分金額之清償期尚未屆至，原告就此部分自無受給付判決之
      法律上利益，而無保護之必要，是原告就此部分之請求，自屬欠缺權利保護要
      件，應予駁回。原告雖主張其係基於原本之互助會契約請求，而不再依據前開
      協議書之約定請求，其自得請求被告為現在之給付云云；惟按和解有使當事人
      所拋棄之權利消滅及使當事人取得和解契約所訂明權利之效力，民法第七百三
      十七條定有明文。又和解之本質，究為創設，抑為認和解之本質，究為創設，
      抑為認定，應依和解契約之內容定之；當事人以他種之法律關係或以單純無因
      性之債務約束等，替代原有之法律關係時，屬於創設；否則，以原來而明確之
      法律關係為基礎而成立和解時，則屬認定；本件甲乙兩造就十萬元借款成立和
      解，同意由甲償還七萬元，其餘部分拋棄，係以原來明確之法律關係為基礎而
      成立之和解，應認僅有認定之效力，乙固非不得依原來消費借貸之法律關係訴
      請甲為給付，但法院不得為與和解結果相反之認定（最高法院七十七年十一月
      一日七十七年度第十九次民事庭會議決議（一）意旨參照）；而解釋意思表示
      ，應探求當事人之真意，不得拘泥於所用之辭句，民法第九十八條亦定有明文
      。查本件被告二人與原告及其他債權人所簽訂之協議書雖名為「協議書」，然
      係原告及其他債權人與被告丙○○間因互助會之債權債務關係所生糾紛而就給
      付金額及方式達成之協議，此由該協議書之起首係記載「雙方因互助會發生債
      權債務關係，經雙方協議條件如左」，第一條則就各債權人（含原告）之受償
      總金額及由三百六十萬元退休金可獲分配之各自金額為約定等情即明，是應認
      為前開協議書顯係被告與原告及其他債權人間因被告丙○○積欠之互助會款債
      務糾紛所為之互相讓步之意思表示業已合致，是該協議書係屬和解契約之性質
      。次查前開協議書係就被告丙○○積欠原告及其他債權人之互助會款債務而由
      被告二人與原告及其他債權人間所成立之和解，其中就被告丙○○與原告及其
      他債權人間，係以原來明確之法律關係即民間互助會法律關係為基礎而成立之
      和解，應認僅有認定之效力，惟就被告乙○○與原告及其他債權人間，因被告
      乙○○本未參加前開互助會，與原告本亦無任何互助會之法律關係，是就被告
      乙○○與原告等人間所成立之前開和解契約（協議書），即屬於以單純無因性
      之債務約束，替代原有之法律關係，乃具有創設性質，從而原告本於原本之互
      助會法律關係請求被告乙○○給付被告丙○○積欠之其餘會款，自屬無據，應
      予駁回；又基於前述，因原告與被告丙○○間前開成立之和解係僅有認定之效
      力，原告非不得本於原來互助會之法律關係請求被告丙○○為給付，被告丙○
      ○辯稱原告不得再基於互助會法律關係請求固不足採，惟原告請求被告丙○○
      給付之範圍、方式仍應受和解契約之拘束，而依前開協議書，就原告未受償之
      九萬九千七百二十六元部分既均未到期，自仍不得請求被告丙○○為現在之給
      付，是原告此部分之主張亦不足採。
（六）原告又主張其另依互助會契約約定請求被告二人連帶給付會款利息四萬零三百
      元云云。惟基於前述，被告乙○○本與原告間並無任何互助會之債權債務關係
      ，另前開協議書就此部分亦未約定被告仍應給付，被告乙○○自無負依互助會
      契約給付原告會款之義務，從而原告此部分之主張自屬無據。又就被告丙○○
      部分，因兩造間業已達成和解，而和解有使當事人所拋棄之權利消滅及使當事
      人取得和解契約所訂明權利之效力，從而原告自應受前開和解契約之拘束，而
      參諸前開兩造間簽訂之協議書（和解契約），被告丙○○係以二十六萬元與原
      告達成和解，則就原告本得依互助會契約請求被告丙○○給付之會款利息四萬
      零三百元，於和解時顯已拋棄此部分請求之權利，雖原告主張被告並未依據前
      開和解契約（協議書）履行云云，惟基於前述，其此部分主張是否足採，已非
      無疑，且縱令屬實，亦係原告依據該和解契約加以主張之問題，茍前開和解契
      約並未經合法解除，原告亦無從據以主張前開和解契約當然失其效力，從而原
      告此部分請求，亦屬無據，而應予駁回。
（七）綜上所述，本件原告之請求或屬欠缺權利保護要件，或屬無據，均應予駁回。
五、本件事證已臻明確，兩造其餘攻擊防禦方法，於本判決結果不生影響，爰不一一
    論述，併此敘明。
六、結論：原告之訴為無理由，依民事訴訟法第七十八條，判決如主文。
中      華      民      國    九十      年      三      月      二十    日
                                  臺灣新竹地方法院新竹簡易庭
~B法      官  李承訓
右為正本係照原本作成。
如對本判決上訴，須於判決送達後廿日內向本院提出上訴狀。
~B法院書記官  呂超上
中      華      民      國    九十      年      三      月      二十    日


司法院資訊處製作；財團法人民間司法改革基金會備份。
